臺灣苗栗地方法院民事判決　　　　　　　 94年度訴字第334號
原　　　告　Ｙ○○
　　　　　　　　　　　　段58.
訴訟代理人　謝清傑律師
複　代理人　ｊ○○
被　　　告　Ｘ○○
　　　　　　　　　　　　7號2.
　　　　　　Ｗ○○
　　　　　　Ｔ○○
　　　　　　　　　　　　1號
　　　　　　Ｒ○○
　　　　　　Ｓ○○
　　　　　　Ｍ○○
　　　　　　　　　　　　7號
 　　　　 　Ｑ○○
　　　　　　Ｊ○○
兼　上　一
特別代理人　黃○○
被　　　告　Ｋ○○
　　　　　　　　　　　　號
　　　　　　Ｂ○○
　　　　　　　　　　　　17巷.
　　　　　　Ｚ○○○
　　　　　　ｂ○○
　　　　　　　　　　　　巷2號.
　　　　　　丁○○
　　　　　　　　　　　　55巷.
兼　上　一
法定代理人　Ｖ○○
被　　　告　丙○○
　　　　　　　　　　　　2弄3.
　　　　　　乙○○
　　　　　　　　　　　　29衖.
　　　　　　戊○○
　　　　　　寅○○
　　　　　　　　　　　　號
　　　　　　甲○○
　　　　　　　　　　　　號
　　　　　　巳○○
　　　　　　辰○○
　　　　　　　　　　　　號
　　　　　　庚○○
　　　　　　　　　　　　號
　　　　　　癸○○
　　　　　　　　　　　　12號.
　　　　　　Ｅ○○
　　　　　　Ｃ○○
　　　　　　Ｈ○○
　　　　　　壬○○
　　　　　　辛○○
　　　　　　Ｌ○○
　　　　　　　　　　　　號
　　　　　　子○○
　　　　　　　　　　　　弄19.
　　　　　　Ｕ○○○
　　　　　　丑○○
　　　　　　　　　　　　之1
　　　　　　Ｐ○○
　　　　　　　　　　　　9號
　　　　　　Ｏ○○
　　　　　　Ｎ○○
　　　　　　天○○
　　　　　　　　　　　　9號
　　　　　　玄○○
　　　　　　卯○○
　　　　　　　　　　　　5樓
　　　　　　地○○
　　　　　　宇○○
　　　　　　　　　　　　6樓
　　　　　　Ｇ○○
　　　　　　午○○
　　　　　　未○○
兼　上　一
法定代理人　ｆ○○
被　　　告　宙○○
　　　　　　　　　　　　之3
　　　　　　申○○
　　　　　　　　　　　　號3樓.
　　　　　　亥○○
　　　　　　　　　　　　巷18.
　　　　　　Ａ○○
　　　　　　Ｉ○○
　　　　　　Ｄ○○
　　　　　　　　　　　　巷28.
　　　　　　Ｆ○○
　　　　　　　　　　　　3號
　　　　　　戌○○
　　　　　　酉○○
　　　　　　　　　　　　3號
　　　　　　ｃ○○
　　　　　　　　　　　　巷2號.
　　　　　　己○○○
　　　　　　ｅ○○
　　　　　　　　　　　　巷8號.
　　　　　　ａ○○
　　　　　　　　　　　　號5樓.
　　　　　　ｄ○○
　　　　　　　　　　　　之10.
　　　　　　ｇ○○
　　　　　　　　　　　　5樓
　　　　　　財政部國有財產局臺灣中區辦事處即龔善之遺產管
　　　　　　理人
上　一　人
法定代理人　ｉ○○
訴訟代理人　ｈ○○
上列當事人間請求分割共有物事件，本院於民國96年7 月10日言
詞辯論終結，判決如下：
    主  文
被告黃○○、Ｊ○○、Ｋ○○、Ｂ○○、Ｚ○○○、ｂ○○、ｃ
○○、己○○○、ｅ○○、ａ○○、ｄ○○、戊○○、Ｖ○○、
丁○○、丙○○、乙○○、寅○○、甲○○、辰○○、庚○○、
巳○○、癸○○、Ｅ○○、財政部國有財產局臺灣中區辦事處即
龔善之遺產管理人、Ｃ○○、Ｈ○○、壬○○、辛○○、Ｌ○○
、子○○、Ｕ○○○、丑○○、Ｐ○○、Ｏ○○、Ｎ○○、天○○、玄○○、ｇ○○、卯○○、宇○○、地○○、Ｇ○○、ｆ○○、午○○、未○○、宙○○、申○○、亥○○、Ａ○○、Ｉ○○、Ｄ○○、Ｆ○○、戌○○、酉○○均應就其被繼承人邱阿章
所有坐落苗栗縣通霄鎮○○段第五一六地號土地，應有部分七一
○六○分之一四○○，辦理繼承登記。
兩造共有坐落苗栗縣通霄鎮○○段第五一六地號土地，應予分割
，分割方法為如附圖所示：編號Ａ部分面積二○三七平方公尺由
被告黃○○、Ｊ○○、Ｋ○○、Ｂ○○、Ｚ○○○、ｂ○○、ｃ
○○、己○○○、ｅ○○、ａ○○、ｄ○○、戊○○、Ｖ○○、
丁○○、丙○○、乙○○、寅○○、甲○○、辰○○、庚○○、
巳○○、癸○○、Ｅ○○、財政部國有財產局臺灣中區辦事處即
龔善之遺產管理人、Ｃ○○、Ｈ○○、壬○○、辛○○、Ｌ○○
、子○○、Ｕ○○○、丑○○、Ｐ○○、Ｏ○○、Ｎ○○、天○○、玄○○、ｇ○○、卯○○、宇○○、地○○、Ｇ○○、ｆ○○、午○○、未○○、宙○○、申○○、亥○○、Ａ○○、Ｉ○○、Ｄ○○、Ｆ○○、戌○○、酉○○取得，並保持公同共有；
編號Ｂ部分面積七七五三平方公尺由被告Ｘ○○取得；編號Ｃ部
分面積二五八五平方公尺由被告Ｗ○○取得；編號Ｄ部分面積一
三六一一平方公尺由原告Ｙ○○取得；編號Ｅ部分面積一○三三
八平方公尺由被告Ｔ○○取得；編號Ｆ部分面積四六三九平方公
尺由被告Ｍ○○取得；編號Ｇ部分面積一一九五八平方公尺由被
告Ｒ○○、Ｓ○○取得，並按附表三所示應有部分比例保持共有
；編號Ｈ部分面積二三一七六平方公尺由被告Ｒ○○、Ｓ○○取
得，並按附表三所示應有部分比例保持共有；編號Ｉ部分面積二
七二八六平方公尺由被告Ｑ○○取得。
訴訟費用由兩造依附表二所示應有部分比例負擔。
    事實及理由
一、按訴狀送達後，原告不得將原訴變更或追加他訴，但該訴訟
    標的對於數人必須合一確定時，追加其原非當事人之人為當
    事人者，不在此限；民事訴訟法第255 條第1 項第5 款定有
    明文。本件原告起訴時原列邱阿章為被告之一，然邱阿章於
    原告起訴前之民國49年7 月19日即已死亡，其繼承人為被告
    黃○○、Ｊ○○、Ｋ○○、Ｂ○○、Ｚ○○○、ｂ○○、ｃ
    ○○、己○○○、ｅ○○、ａ○○、ｄ○○、戊○○、Ｖ○○、丁○○、丙○○、乙○○、寅○○、甲○○、辰○○、
    庚○○、巳○○、癸○○、Ｅ○○、財政部國有財產局臺灣
    中區辦事處即龔善之遺產管理人、Ｃ○○、Ｈ○○、壬○○
    、辛○○、Ｌ○○、子○○、Ｕ○○○、丑○○、Ｐ○○、
    Ｏ○○、Ｎ○○、天○○、玄○○、ｇ○○、卯○○、宇○○、地○○、Ｇ○○、ｆ○○、午○○、未○○、宙○○、
    申○○、亥○○、Ａ○○、Ｉ○○、Ｄ○○、Ｆ○○、戌○○、酉○○等54人（下稱被告黃○○等54人，邱阿章之繼承
    系統表見本院卷(二)第800 頁），上開繼承人均未就邱阿章之
    應有部分辦理繼承登記，原告乃撤回邱阿章之部分，並追加
    被告黃○○等54人為被告，此有土地登記謄本、邱阿章之繼
    承系統表、前開全體繼承人之戶籍謄本等件在卷可憑，原告
    之追加經核與前揭法條規定相符，應予准許，合先敘明。
二、被告61人中，除財政部國有財產局臺灣中區辦事處即龔善之
    遺產管理人外，其餘被告Ｘ○○等60人經合法通知，均未於
    最後言詞辯論期日到場，查無民事訴訟法第386 條所列各款
    情形，爰依原告之聲請，由其一造辯論而為判決。
三、原告主張：(一)坐落苗栗縣通霄鎮○○段第516 地號土地為附
    表一所示之共有人所共有，各共有人之應有部分如該附表所
    示，然其中共有人邱阿章業於49年7 月19日死亡，其應有部
    分應由邱阿章之繼承人即被告黃○○等54人共同繼承，而上
    開繼承人均未就邱阿章之應有部分辦理繼承登記。(二)系爭土
    地之全體共有人間並無不能分割之約定，亦無因物之使用而
    不能分割之情形，惟就分割方法無法達成協議，爰依法請求
    命邱阿章之全體繼承人就其應有部分辦理繼承登記後，將系
    爭土地予以裁判分割。(三)就分割方法部分，請求將如附圖所
    示編號Ａ號部分面積2,037 平方公尺由被告黃○○等54人取
    得，並由該54人就其繼承取得部分維持公同共有；編號Ｂ部
    分面積7,753 平方公尺由被告Ｘ○○取得；編號Ｃ部分面積
    2,585 平方公尺由被告Ｗ○○取得；編號Ｄ部分面積13,611
    平方公尺由原告Ｙ○○取得；編號Ｅ部分面積10,338平方公
    尺由被告Ｔ○○取得；編號Ｆ部分面積4,639 平方公尺由被
    告Ｍ○○取得；編號Ｇ部分面積11,958平方公尺由被告Ｒ○○、Ｓ○○取得，並按如附表三所示應有部分比例保持共有
    ；編號Ｈ部分面積23,176平方公尺亦由被告Ｒ○○、Ｓ○○
    取得，並按如附表三所示應有部分比例保持共有；編號Ｉ部
    分面積27,286平方公尺由被告Ｑ○○取得等語，並聲明如主
    文第1 、2 項所示。被告Ｒ○○、Ｓ○○、Ｑ○○、Ｍ○○
    4 人未於言詞辯論期日到場，然均提出同意書表示同意原告
    主張之分割方案；被告Ｖ○○、丁○○則以不知原告所提分
    割方案為何等語，請求駁回原告之訴；被告財政部國有財產
    局臺灣中區辦事處即龔善之遺產管理人則當庭以言詞表示同
    意原告主張關於邱阿章繼承人部分之分割方案；其餘被告則
    均未於言詞辯論期日到場，亦未提出書狀作何聲明或陳述。
四、得心證之理由：
（一）按各共有人除因物之使用目的不能分割，或契約訂有不分
      割之期限者外，得隨時請求分割共有物，民法第823 條第
      1 項前段定有明文。又共有之不動產之共有人中1 人死亡
      ，他共有人請求分割共有物時，為求訴訟之經濟起見，可
      許原告就請求繼承登記及分割共有物之訴合併提起，即以
      1 訴請求該死亡之共有人之繼承人辦理繼承登記並請求該
      繼承人於辦理繼承登記後，與原告及其餘共有人分割共有
      之不動產，最高法院70年度第2 次民事庭會議決議意旨可
      資參照。
（二）查系爭土地為附表一所示之共有人所共有，各共有人之應
      有部分亦如附表一所示，然其中共有人邱阿章業於49年7
      月19日死亡，其應有部分應由邱阿章之繼承人即被告黃○○等54人共同繼承，而上開繼承人尚未就邱阿章之應有部
      分辦理繼承登記等情，業據原告提出土地登記謄本、邱阿
      章之除戶戶籍謄本、繼承系統表及其全體繼承人之戶籍謄
      本等件在卷可稽，經核無誤，並為被告所不爭執，堪信原
      告此部分之主張為真實。系爭土地之各共有人間既無不予
      分割之約定，亦無因物之使用目的致不能分割之情形，且
      兩造就分割方法無法達成協議，揆諸前揭法條規定及最高
      法院決議意旨，原告訴請法院命已死亡之原共有人邱阿章
      之繼承人就其應有部分辦理繼承登記後，就系爭土地予以
      裁判分割，即屬正當，應予准許。
（三）按分割共有物以消滅共有關係為目的，法院裁判分割共有
      土地時，除該土地內，有部分土地因使用目的不能分割（
      如為道路）或部分共有人仍願維持共有關係，或部分當事
      人因繼承關係須就分得之土地保持公同共有者外，應將土
      地分配於各共有人單獨所有；最高法院76年度台上字第25
      49號判決意旨可資參照。經本院依職權會同苗栗縣通霄地
      政事務所人員勘驗現場結果，系爭土地為大片山坡地、林
      地，地上種植樹木或作休閒農莊使用，其中有部分土地闢
      建道路，此有本院95年8 月18日勘驗筆錄1 份、現場照片
      2 張在卷可稽。原告主張將如附圖所示編號Ａ部分面積2,
      037 平方公尺由被告黃○○等54人取得，並由該54人就其
      因繼承而取得之該部分土地維持公同共有；編號Ｂ部分面
      積7,753 平方公尺由被告Ｘ○○取得；編號Ｃ部分面積2,
      585 平方公尺由被告Ｗ○○取得；編號Ｄ部分面積13,611
      平方公尺由原告Ｙ○○取得；編號Ｅ部分面積10,338平方
      公尺由被告Ｔ○○取得；編號Ｆ部分面積4,639 平方公尺
      由被告Ｍ○○取得；編號Ｇ部分面積11,958平方公尺由被
      告Ｒ○○、Ｓ○○取得，並按如附表四所示應有部分比例
      保持共有；編號Ｈ部分面積23,176平方公尺亦由被告Ｒ○○、Ｓ○○取得，並按如附表三所示應有部分比例保持共
      有；編號Ｉ部分面積27,286平方公尺由被告Ｑ○○取得；
      而被告財政部國有財產局臺灣中區辦事處即龔善之遺產管
      理人業已表示同意原告所主張關於邱阿章繼承人部分之分
      割方案；被告Ｒ○○、Ｓ○○、Ｑ○○、Ｍ○○4 人雖未
      到庭陳述，然均提出同意書表示同意原告所主張之分割方
      法；至被告Ｖ○○、丁○○雖以不知原告所提分割方案為
      何等語，請求駁回原告之訴，惟並未提出其他分割方案供
      本院審酌；其餘被告等人屢經本院合法通知，始終未於言
      詞辯論期日到場，亦未提出書狀作何聲明或陳述；本院衡
      酌原告所主張前開分割方案已獲得部分共有人之同意，並
      無明顯不當或違背公平之處，且亦無任何共有人就此表示
      反對之意見，或提出其他更為適當之分割方式，原告所主
      張之方案應屬合理可行之分割方法，而被告黃○○等54人
      既為原共有人邱阿章之繼承人，應使其就分得之土地保持
      公同共有，爰採行此項分割方案，將系爭土地予以分割，
      並判決如主文第2 項所示。
五、末按共有物分割事件訴訟，乃係固有必要共同訴訟，原、被
    告間本可互換地位，則原告提起本訴雖依法有據，惟被告應
    訴乃係因訴訟性質上所不得不然，如由被告負擔全部訴訟費
    用，於法顯失公平，本院認應參酌兩造就系爭土地之應有部
    分比例予以分擔，始為公允，爰依職權判決如主文第3 項所
    示。
六、訴訟費用負擔之依據：民事訴訟法第80條之1 、第81條第2
    款、第85條第2 項。
中　　華　　民　　國　　96　　年　　7 　　月　　31　　日
                  民事庭法　官　邱光吾
以上正本係照原本作成。
如對本判決上訴，須於判決送達後20日內向本院提出上訴狀。
                        書記官　葉燕蓉
中　　華　　民　　國　　96　　年　　7 　　月　　31　　日
附表一：
┌───┬───────┬─────────┬────────────┐
│ 編號 │   姓　名     │    應有部分      │   備　　　　註         │
├───┼───────┼─────────┼────────────┤
│　1   │   Ｘ○○     │       3/40       │                        │
├───┼───────┼─────────┼────────────┤
│  2   │   Ｗ○○     │       1/40       │                        │
├───┼───────┼─────────┼────────────┤
│  3   │   Ｙ○○     │   13166/100000   │                        │
├───┼───────┼─────────┼────────────┤
│  4   │   Ｔ○○     │       1/10       │                        │
├───┼───────┼─────────┼────────────┤
│  5   │   Ｍ○○     │    4487/100000   │                        │
├───┼───────┼─────────┼────────────┤
│  6   │   Ｒ○○     │   15954/100000   │                        │
├───┼───────┼─────────┼────────────┤
│  7   │   Ｓ○○     │   12812/71060    │                        │
├───┼───────┼─────────┼────────────┤
│  8   │   Ｑ○○     │   26393/100000   │                        │
├───┼───────┼─────────┼────────────┤
│  9   │   邱阿章     │    1400/71060    │於民國49年7 月19日死亡。│
└───┴───────┴─────────┴────────────┘
附表二：
┌───┬─────────────────┬────────────┐
│ 編號 │       姓　    名                 │  應負擔訴訟費用比例    │
├───┼─────────────────┼────────────┤
│　1   │        Ｘ○○                    │        3/40            │
├───┼─────────────────┼────────────┤
│  2   │        Ｗ○○                    │        1/40            │
├───┼─────────────────┼────────────┤
│  3   │        Ｙ○○                    │    13166/100000        │
├───┼─────────────────┼────────────┤
│  4   │        Ｔ○○                    │        1/10            │
├───┼─────────────────┼────────────┤
│  5   │        Ｍ○○                    │     4487/100000        │
├───┼─────────────────┼────────────┤
│  6   │        Ｒ○○                    │    15954/100000        │
├───┼─────────────────┼────────────┤
│  7   │        Ｓ○○                    │    12812/71060         │
├───┼─────────────────┼────────────┤
│  8   │        Ｑ○○                    │    26393/100000        │
├───┼─────────────────┼────────────┤
│  9   │黃○○、Ｊ○○、Ｋ○○、Ｂ○○、鄭│     1400/71060         │
│      │邱招妹、ｂ○○、ｃ○○、己○○○、│   （由黃○○等54人連帶 │
│      │ｅ○○、ａ○○、ｄ○○、戊○○、劉│     負擔）             │
│      │家如、丁○○、丙○○、乙○○、邱秀│                        │
│      │嬌、甲○○、辰○○、庚○○、巳○○│                        │
│      │、癸○○、Ｅ○○、財政部國有財產局│                        │
│      │臺灣中區辦事處即龔善之遺產管理人、│                        │
│      │Ｃ○○、Ｈ○○、壬○○、辛○○、邱│                        │
│      │鈺勳、子○○、Ｕ○○○、丑○○、陳│                        │
│      │章一、Ｏ○○、Ｎ○○、天○○、邱雲│                        │
│      │禮、ｇ○○、卯○○、宇○○、地○○│                        │
│      │、Ｇ○○、ｆ○○、午○○、未○○、│                        │
│      │宙○○、申○○、亥○○、Ａ○○、邱│                        │
│      │義登、Ｄ○○、Ｆ○○、戌○○、邱素│                        │
│      │真等54人（即邱阿章之繼承人）。    │                        │
└───┴─────────────────┴────────────┘
附表三：
┌────────┬────────────┐
│  所  有  人    │    應  有  部  分      │
├────────┼────────────┤
│    Ｒ○○      │      46946/100000      │
├────────┼────────────┤
│    Ｓ○○      │      53054/100000      │
└────────┴────────────┘
